臺灣高等法院民事判決
110年度上字第1014號
上  訴  人  李湘滿  


被上訴人    高梓喬  


上列當事人間請求確認抵押債權不存在事件，上訴人對於中華民
國110年7月20日臺灣新北地方法院109年度訴字第3468號第一審
判決提起上訴，本院於110年11月23日言詞辯論終結，判決如下
：
    主      文
上訴駁回。
第二審訴訟費用由上訴人負擔。
    事實及理由
壹、程序方面：
一、被上訴人經合法通知未於言詞辯論期日到場，核無民事訴訟
    法第386條所列各款情形，爰依上訴人之聲請，由其一造辯
    論而為判決。
二、按訴狀送達後，原告不得將原訴變更或追加他訴。但擴張或
    減縮應受判決事項之聲明者，不在此限。民事訴訟法第446
    條第1項、第255條第1項第3款定有明文。上訴人於原審起訴
    時，原請求確認兩造就坐落新北市○○區○○段000○000○000地
    號等3筆土地（權利範圍依序為1/7、1/7、13544/140000，
    下合稱系爭土地）所設定擔保債權總金額新臺幣（下同）60
    0萬元之最高限額抵押權（下稱系爭抵押權），其擔保之抵
    押債權於超過285萬元部分不存在，被上訴人應於其給付285
    萬元之同時，塗銷系爭抵押權等語（見原審卷第9頁）。嗣
    於本院減縮請求確認系爭抵押權所擔保之抵押債權於超過29
    0萬元部分不存在、被上訴人應於其給付290萬元之同時，塗
    銷系爭抵押權設定登記等語（見本院卷第113至114頁）。核
    屬減縮應受判決事項之聲明，依前開規定，應予准許。　　
貳、實體方面：
一、上訴人主張：伊於民國106年1月24日以當時名下之系爭土地
    ，設定系爭抵押權予被上訴人，以擔保債務之清償，約定擔
    保債權確定日為109年1月19日，伊陸續向被上訴人借款，累
    計借款金額為285萬元（下稱系爭借款），均約定於系爭抵
    押權確定時經雙方清算債權額後才開始清償。嗣系爭抵押權
    於109年1月19日確定，伊有意還錢卻找不到被上訴人，致未
    能還畢借款，被上訴人未出面清算債權額，亦未請求或催告
    伊清償借款，顯未主張伊有逾期清償情事，自無逾期違約金
    債權之發生，故系爭抵押權之擔保債權應不包括違約金債權
    在內；縱認被上訴人得請求伊給付違約金，惟兩造約定之違
    約金數額過高，應由法院斟酌新冠肺炎疫情發生期間致伊經
    濟能力不佳、伊有意還款卻找不到被上訴人清償，伊就系爭
    借款迄未清償乙事無可歸責事由等一切情狀，酌減違約金數
    額為5萬元，爰提起本件訴訟等語。原審判決上訴人全部敗
    訴，上訴人不服，提起上訴，並於本院為減縮其聲明如下述
    （減縮部分已生撤回起訴效力，該部分非本院審理範圍，不
    予贅述）。並於本院聲明：㈠原判決關於駁回上訴人後開第
    二、三項之訴部分廢棄。㈡確認被上訴人以系爭抵押權所擔
    保之抵押債權於超過290萬元之部分不存在。㈢被上訴人應於
    上訴人給付290萬元之同時，塗銷系爭抵押權設定登記。
二、被上訴人未於言詞辯論期日到場，亦未以書狀為何聲明或陳
    述。
三、按最高限額抵押權係債權人對債務人一定範圍內之不特定債
    權，預定一最高限額，由債務人或第三人提供不動產予以擔
    保之抵押權。最高限額抵押權所擔保之債權，以由一定法律
    關係所生之債權或基於票據所生之權利為限。最高限額抵押
    權於約定之原債權確定期日屆至時存在且已具擔保債權資格
    之債權，其利息、遲延利息、違約金於確定時已發生者，如
    與原債權合計未逾最高限額時，當然屬被擔保債權；至於確
    定後發生者，如未逾最高限額時，亦為擔保效力所及。最高
    限額抵押權所擔保之原債權確定後，除本節另有規定外，其
    擔保效力不及於繼續發生之債權或取得之票據上之權利。此
    觀民法第881-1條第1、2項、第881-2條及其立法理由、第88
    1-12條第1項第1款、第881-14條之規定即明。又最高限額抵
    押權於確定後，即成為普通抵押權，其從屬性因而回復，其
    所擔保之債權即為確定時存在且於不逾最高限額之擔保範圍
    內為特定債權；其擔保之特定債權，非僅原債權，且包含當
    時已發生及將來發生之利息、遲延利息、違約金。而債務人
    為抵押人時，需清償確定時存在之全部擔保債權後，方能使
    最高限額抵押權歸於消滅。俟最高限額抵押權消滅後，抵押
    權人不塗銷登記時，債務人非不得本於債之關係消滅後請求
    塗銷抵押權（最高法院77年度第6次民事庭會議決議㈡意旨參
    照）。另抵押權之塗銷登記與債務之清償，不得謂有履行上
    之牽連關係，其擔保之債權應先受清償始得謂其登記之原因
    消滅（孫森焱著，民法債編總論下冊，第801頁，103年9月
    修訂六版）。
四、經查：
(一)兩造於106年1月24日成立系爭抵押權之設定契約，上訴人以
    當時所有之系爭土地作為抵押物，設定最高限額抵押權予被
    上訴人，約定擔保債權最高限額為600萬元，擔保之債權範
    圍乃上訴人對被上訴人之現在（包含過去所負現在尚未清償
    ）及將來在本抵押權設定契約書所定最高限額內之債務，包
    括借款、墊款、票據、協議書契約，擔保債權確定期日為10
    9年1月19日，無利息及遲延利息之約定，就違約金記載為「
    逾期依每百萬元每月1.5萬元計算」，及第(25)欄「其他擔
    保範圍約定」記載：「1.取得執行名義之費用。2.保全抵押
    物之費用。3.因債務不履行而發生之損害賠償。4.因辦理債
    務人與抵押權人約定之擔保債權種類及範圍所生之手續費用
    」等情，此有土地登記第一類謄本、新北市三重地政事務所
    110年2月22日新北重地籍字第1106092681號函檢送之土地登
    記申請書、土地、建築改良物抵押權設定契約書（下稱系爭
    抵押權契約）、兩造身分證明文件影本、印鑑證明可參（見
    原審卷第47至81、87至97頁），核與上訴人此部分主張相符
    ，堪認屬實。
(二)上訴人固主張：兩造有簽借據，相關文件都在被上訴人處，
    被上訴人同意其在600萬元額度內借款，債務清償日是109年
    1月19日屆滿時，雙方應該要就全部債務進行清算，因一直
    找不到被上訴人，其依據記憶，就歷次拿到的款項主張清償
    塗銷，該285萬元為其自行結算之借款金額等語（見本院卷
    第83至85頁）。惟依前開說明，系爭抵押權既於兩造約定之
    109年1月19日確定，其擔保債權於確定時歸於特定，除另有
    規定外，其擔保效力固不及於確定後始發生之債權或取得之
    票據上權利，惟就抵押權確定時存在且已具擔保債權資格之
    原債權、確定前已發生已特定之違約金債權，如合計未逾最
    高限額600萬元時，自均屬被擔保之債權；至於系爭抵押權
    確定後始由原債權所生之遲延利息債權、違約金債權，如與
    確定前已特定之擔保債權額合計未逾最高限額時，亦為擔保
    效力所及。審酌系爭抵押權擔保債權之實際額究為若干，核
    與上訴人欲使抵押權消滅所需清償之數額有關，本應由消費
    借貸契約之雙方當事人提出相關借款資料彙算為憑。茲查，
    被上訴人於109年1月11日出境後迄未入境，有其入出境資訊
    連結作業查詢結果可參（見本院卷第117頁），而觀系爭抵
    押權設定登記申請書內載有以0920開頭之抵押權權利人電話
    號碼（見原審卷第89頁），衡情應為被上訴人所留連絡方式
    ，則上訴人是否確實聯絡不上被上訴人，致無法對被上訴人
    提出任何清償，尚非無疑。此外，上訴人復未提出其他證據
    證明系爭抵押權於確定時之擔保債權額，僅上述借款本金債
    權285萬元，及其所稱至多5萬元之違約金債權，而別無其他
    擔保之原債權及所生之遲延利息、違約金等債權發生。本件
    於辯論期日不到場之被上訴人係依公示送達通知，依民事訴
    訟法第280條第3項但書之規定，本件並無同條第1項關於視
    同自認規定之準用，故被上訴人對於上訴人主張之事實，雖
    於相當時期受合法之通知，而於言詞辯論期日不到場，亦未
    提出準備書狀作何爭執，本院亦不得僅憑上訴人1人之陳述
    ，遽認系爭抵押權於確定時所擔保之債權僅上述合計290萬
    元數額而已。是以，上訴人主張系爭抵押權擔保之抵押債權
    於超過290萬元部分不存在；甚至於本院準備程序終結後，
    始於言詞辯論期日前1日提出辯論書狀，再以其得依民法第8
    81-13條規定請求被上訴人結算實際發生之債權額，因洽詢
    不到被上訴人，無法與被上訴人結算，故以起訴之方式通知
    被上訴人，欲終止本件借貸契約及塗銷最高限額抵押權，聲
    明之金額為其擔保債權確定期日後自行結算之金額等語（見
    本院卷第108頁），並仍為如前述兩造間「逾290萬元」之抵
    押權不存在等之聲明（見本院卷第107頁）云云，均無可取
    。
(三)又系爭抵押權於確定時，其從屬性雖已回復，惟於擔保債權
    全部受償前，系爭抵押權並不當然消滅，已如前述。查，上
    訴人執以為本件抵押權設定登記之系爭土地，已於系爭抵押
    權確定後，先後因買賣、拍賣、流抵等原因，移轉登記予訴
    外人劉文海、陳聯溪、陳吳麗珠、陳冠琳、陳巧樺、陳宗陽
    等人乙情，有土地建物查詢資料可佐（見本院卷第19至29頁
    ），並為上訴人自認在卷（見本院卷第75頁）；可徵，迄本
    院辯論終結時，上訴人已非本件抵押物之所有權人，自無從
    本於土地所有權能請求被上訴人塗銷系爭抵押權之權利。況
    抵押權之塗銷登記與債務之清償，不得謂有履行上之牽連關
    係，其擔保之債權應先受清償始得謂其登記之原因消滅，已
    如前述，本件自無同時履行抗辯權之適用；上訴人既為系爭
    抵押權約定之債務人兼抵押人，本件需待其清償擔保債權之
    全額後，方能使系爭抵押權歸於消滅，且俟該抵押權消滅後
    ，被上訴人仍不塗銷登記時，上訴人始得本於債之關係消滅
    後之塗銷登記請求權，請求被上訴人塗銷抵押權。準此，上
    訴人所稱系爭抵押權擔保之債權僅借款本金債權285萬元及
    違約金債權5萬元，該擔保之債權於超過290萬元部分不存在
    云云，既已為本院所不採，且依被上訴人於本院言詞辯論期
    日所陳：如法院判其還錢，才會去提存等語（見本院卷第11
    4頁），益徵上訴人於本院辯論終結時，確未就系爭抵押權
    之擔保債權作何清償甚明。從而，上訴人逕起訴請求被上訴
    人應於其給付290萬元之同時，塗銷系爭抵押權設定登記云
    云，自屬無據。
五、綜上所述，上訴人請求確認系爭抵押權所擔保之抵押債權於
    超過290萬元部分不存在，並依兩造間債之關係消滅後之塗
    銷抵押權請求權，請求被上訴人應於上訴人給付290萬元之
    同時，塗銷系爭抵押權設定登記部分，核非正當，不應准許
    。原審就上開部分為上訴人敗訴之判決，並無不合。上訴論
    旨指摘原判決此部分不當，聲明廢棄改判，為無理由，應駁
    回其上訴。
六、本件事證已臻明確，上訴人其餘之攻擊或防禦方法及所用之
    證據，經本院斟酌後，認為均不足以影響本判決之結果，爰
    不逐予一論列，附此敘明。
參、據上論結，本件上訴為無理由，爰判決如主文。
中　　華　　民　　國　　110 　年　　12　　月　　7 　　日
              民事第八庭
                  審判長法  官  李媛媛
                        法  官  湯美玉
                        法  官  胡芷瑜
正本係照原本作成。
如不服本判決，應於收受送達後20日內向本院提出上訴書狀，其
未表明上訴理由者，應於提出上訴後20日內向本院補提理由書狀
（均須按他造當事人之人數附繕本）上訴時應提出委任律師或具
有律師資格之人之委任狀；委任有律師資格者，另應附具律師資
格證書及釋明委任人與受任人有民事訴訟法第466 條之1第1項但
書或第2項所定關係之釋明文書影本。如委任律師提起上訴者，
應一併繳納上訴審裁判費。
中　　華　　民　　國　　110 　年　　12　　月　　7 　　日

                        書記官  莊智凱